【裁判字號】    97,上訴,839
【裁判日期】    970506
【裁判案由】    毒品危害防制條例
【裁判全文】
臺灣高等法院臺中分院刑事判決         97年度上訴字第839號
上  訴  人
即  被  告  乙○○
上列上訴人因違反毒品危害防制條例案件，不服臺灣臺中地方法
院97年度訴字第3768號，中華民國97年2月22日第一審判決（起
訴案號：臺灣臺中地方法院檢察署96年度毒偵字第5019號），提
起上訴，本院判決如下：
    主  文
上訴駁回。
    事  實
一、乙○○曾因施用毒品經裁定送觀察、勒戒後，於民國（下同
    ）93年7 月27日認無繼續施用毒品之傾向而執行完畢釋放，
    猶不知悔改，於觀察勒戒執行完畢釋放後5 年內，復基於施
    用第一級毒品及第二級毒品之犯意，於96年8月17日下午2時
    55分許往前回溯4日內之某時，在不詳處所，分別施用第一
    級毒品海洛因及第二級毒品甲基安非他命各1次。嗣乙○○
    於96年8月17日下午1時許，前往臺中縣豐原市○○路185巷5
    弄8號找楊錫文（另由臺灣臺中地方法院檢察署偵查）時，
    適警方正在該處執行搜索，經其同意於台中市警察局少年隊
    採集尿液送驗後，始悉上情。
二、案經臺中市警察局移送臺灣臺中地方法院檢察署檢察官偵查
    起訴。
    理  由
壹、證據能力部分
    按現行刑事訴訟法為保障被告之反對詰問權，排除具有虛偽
    危險性之傳聞證據，以求實體真實之發見，於該法第159 條
    第1 項明定被告以外之人於審判外之言詞或書面陳述，除法
    律有規定者外，不得作為證據。而刑事訴訟法第159條之1至
    159條之4有傳聞法則之例外規定，且被告以外之人於審判外
    之陳述，雖不符前4 條之規定，而經當事人於審判程序同意
    作為證據，法院審酌該言詞陳述或書面陳述作成時之情況，
    認為適當者，亦得為證據；當事人、代理人或辯護人於法院
    調查證據時，知有第159條第1項不得為證據之情形，而未於
    言詞辯論終結前聲明異議者，視為有前項之同意，刑事訴訟
    法第159條之5定有明文。本案以下所引用之被告以外之人於
    審判外之陳述（含書面陳述），業經原審及本院審理時予以
    提示並告以要旨，且各經檢察官、被告表示意見。當事人已
    知上述證據乃傳聞證據，且迄言詞辯論終結前，均未主張有
    刑事訴訟法第159條第1項不得為證據之情形，是應認已同意
    作為證據，且經本院審酌後，無取得證據違法、欠缺供述之
    任意性或證據證明力顯然偏低等不適當之情形，認均有證據
    能力，合先敘明。
貳、實體部分
一、訊據被告乙○○固坦承於上開時、地，經警採尿送驗呈嗎啡
    及甲基安非他命陽性反應，惟矢口否認有何起訴書所載之犯
    行，辯稱：伊自96年7月4日以後即未再施用海洛因，並未施
    用第二級毒品，伊於96年7月4日有前往行政院衛生署豐原醫
    院（下稱豐原醫院）身心科作海洛因毒癮治療，醫師有開立
    特拉嗎竇藥讓伊服用，自96年8 月10日起改服用醫師開給伊
    之母作為癌症止痛用之特拉嗎竇藥，因此伊之尿液才會呈嗎
    啡陽性反應，且伊於採尿當天去找友人楊錫文時，有看到楊
    錫文及其另二位友人被查獲施用安非他命之工具，可能警察
    將伊之尿液與楊錫文等人之尿液弄錯了，才會造成伊之尿液
    呈毒品陽性反應云云，後則改稱：伊於採尿前一天去找楊錫
    文時，有看到楊錫文及其友人共三人正在施用毒品，伊並未
    施用毒品云云。經查：
（一）被告於上開時、地，經警得其同意採尿送請中山醫學大學
      附設醫院檢驗科藥物檢測中心以氣相層析質譜儀（GC ／
      MS）檢驗結果，確呈嗎啡、甲基安非他命陽性反應，有中
      山醫學大學附設醫院檢驗科藥物檢測中心之報告、臺中市
      警察局少年警察隊採集尿液鑑定同意書及該隊第二組委託
      鑑驗尿液代號與姓名對照表等在卷可稽（見偵查卷第6- 8
      頁）。又警員係將乾淨之瓶子交給被告，由被告自行排放
      尿液至瓶子後，當面交給警員，警員再當著被告之面前將
      瓶子封緘，並請被告於封緘上按捺指印後送驗，若有多人
      要採集尿液，則依上開程序完成一個人之後再作另外一個
      人，因此不可能發生尿液弄錯之情形等情，業據證人林添
      富即採集被告尿液之警員到庭結證明確（見原審卷第87
      頁）。
（二）被告雖於96年7月4日曾前往豐原醫院就診，惟被告當日就
      診係一般身心醫療，並未接受美沙冬替代療法，且美沙冬
      替代療法之患者，需每日到醫院服用藥水，服用藥水後尿
      液不會呈嗎啡陽性反應，又醫師當日所開立之Tramal藥品
      ，含特拉嗎竇成分，並不含嗎啡、安非他命、甲基安非他
      命或可代謝成嗎啡、安非他命、甲基安非他命之成分，經
      人體服用後其尿液不致檢出嗎啡、安非他命或甲基安非他
      命等藥物陽性反應等情，有原審之電話記錄表、豐原醫院
      97年1月8日豐醫歷字第0960011680號函及行政院衛生署管
      制藥品管理局97年1 月28日管檢字第0970000688號函在卷
      可稽（見原審卷第25頁、第68頁、第70頁、第74頁）。
（三）被告就其尿液檢驗呈嗎啡、甲基安非他命陽性反應，先於
      原審準備程序時辯稱：在採尿當天有看到楊錫文等人被查
      獲施用安非他命之工具，可能警員將伊與其他人之尿液弄
      錯，後於原審審理時則改稱：於採尿前一天去找楊錫文時
      ，有看到楊錫文等人在施用毒品，其先後所辯不一。且依
      法務部調查局檢驗煙毒之經驗研判，若非共處於空間狹小
      之密閉，並故意大量吸入氣體，不致於尿液中代謝出煙毒
      反應，有法務部調查局82年10月1 日（82）陸(一)82092712
      號函可參。佐以被告尿液中嗎啡及甲基安非他命之濃度分
      別為17484 ng/ml及19257ng/ml，較閾值濃度300 ng/ml及
      500ng/ml高出甚多，依上開說明，不致於因他人施用毒品
      時被告在場而使其尿液呈嗎啡及甲基安非他命陽性反應。
（四）按氣相層析質譜儀係目前最常用以測試嫌疑人有無施用毒
      品之確認方法，蓋在良好的操作條件下，以氣相層析質譜
      儀作藥物及其代謝產物之定性及定量分析，將可排除偽陽
      性之可能，幾乎不會有偽陽性反應產生，有行政院國軍退
      除役官兵輔導委員會臺北榮民總醫院83年4月7日（83）北
      總內字第03059 號函可參。又按常人如未施用毒品，其尿
      水中當無呈毒品藥物陽性反應，倘有施用者，約70％於24
      小時內自尿中排出，約90％於96小時自尿中排出，故推算
      施用時間距採尿時間最長可能不會超過4 日，此經行政院
      衛生署藥物食品檢驗局81年2月8日（81）藥檢壹字第0011
      56號函示甚明。警方經被告同意採得之尿液，經以氣相層
      析質譜分析法檢驗結果，既呈嗎啡、甲基安非他命陽性之
      反應，則被告於採尿時往前回溯4 日內之某時，確有施用
      第一級毒品海洛因及第二級毒品甲基安非他命之事實，堪
      以認定。
（五）再按犯毒品危害防制條例第10條施用第一、二級毒品之罪
      者，檢察官應先聲請法院裁定將被告令送勒戒處所觀察、
      勒戒，經觀察、勒戒後，認無繼續施用毒品傾向者，應即
      釋放，並為不起訴之處分或不付審理之裁定；認有繼續施
      用毒品傾向者，應由檢察官裁定聲請法院裁定令入戒治處
      所施以強制戒治，且經觀察、勒戒或強制戒治執行完畢釋
      放後，5 年內再犯第10條之罪，檢察官應依一般刑事訴訟
      程序予以起訴論罪科刑，此觀諸毒品危害防制條例第20條
      第1項、第2項、第23條第2 項前段規定自明。查被告前因
      施用毒品案件，經臺灣臺中地方法院裁定送觀察、勒戒後
      ，認無繼續施用毒品傾向，於93年7 月27日執行完畢釋放
      等情，有臺灣高等法院被告前案紀錄表附卷可參，其於前
      開觀察、勒戒執行完畢釋放後5 年內，復犯本件施用毒品
      罪依毒品危害防制條例第23條第2 項之規定，屬應依法論
      罪科刑之行為。是本案事證明確，被告犯行，洵堪認定，
      應依法予以論科。
（六）綜上所述，被告所為之辯解，顯不足採，本件事證明確，
      被告犯行洵堪認定。
二、核被告所為，係犯毒品危害防制條例第10條第1項、第2項之
    施用第一、二級毒品罪。其持有海洛因、甲基安非他命之行
    為，應為施用之高度行為所吸收，均不另論罪。被告所犯上
    開二罪，犯意各別，行為互殊，應予分論併罰。又按「犯毒
    品危害防制條例第10條之罪者，於犯罪未發覺前，自動向行
    政院衛生署指定之醫療機構請求治療，醫療機構免將請求治
    療者送法院或檢察機關。依前項規定治療中經查獲之被告，
    應由檢察官為不起訴之處分。但以一次為限」，毒品危害防
    制條例第21條第1項、第2項雖定有明文。惟該條立法目的，
    在於鼓勵施用毒品者在犯罪未發覺前，自動藉由專責醫療機
    構之治療達到戒斷毒癮之目的，而以醫療機構之治療代替由
    刑事司法程序實施之觀察、勒戒及強制戒治等處遇，故該條
    第1 項規定醫療機構免將請求治療者送法院或檢察機關。又
    施用毒品者既然在犯罪未發覺前，自動向醫療機構請求治療
    戒除毒癮，在治療階段有專業醫療人員使用合法藥物取代及
    減輕其對毒品之依賴，則在接受治療後或在療程實施中當無
    繼續施用毒品之必要。因此該條第2 項關於「依前項規定治
    療中經查獲之被告，應由檢察官為不起訴處分」之規定，顯
    然係指被告在「請求治療之前施用毒品之犯行」，而在治療
    中被有偵查犯罪權限之公務員查獲之情形而言，並非指在治
    療中仍另有施用毒品犯行遭查獲之情形。否則，如施用毒品
    者在犯罪未發覺前，一方面自動向醫療機構請求治療戒除毒
    癮，另在治療期間則又恣意施用毒品，遭查獲則以毒品危害
    防制條例第21條第2 項規定藉為免責之依據，顯非立法本意
    。被告雖辯稱其在96年7月4日有至行政院衛生署豐原醫院就
    診，進行美沙冬治療，而有毒品危害防制條例第21條規定之
    適用，不應追訴處罰云云，惟經原審向行政院衛生署豐原醫
    院函詢結果，被告從未於該院接受美沙冬替代療法，此有該
    院97年1月8日豐醫歷字第0960011680號函及原審電話記錄表
    附卷可稽，是依上說明，被告不合乎毒品危害防制條例第21
    條第2項規定所指之情形，附此敘明。
三、原審經審理結果，認被告犯行事證明確，適用毒品危害防制
    條例第10條第1項、第2項、刑法第11條前段、第51條第5 款
    等規定，並審酌被告前曾因施用毒品經觀察、勒戒，有上開
    紀錄表在卷可參，無視於毒品對於自身健康之戕害及國家對
    於杜絕毒品犯罪之禁令，犯後否認犯行，態度不佳等一切情
    狀，分別量處有期徒刑9月、5月，並定其應執行刑有期徒刑
    1 年。核其認事用法俱無不當，量刑亦稱允洽，被告猶執陳
    詞否認犯行，指摘原判決不當而提起上訴，惟本案事證已明
    ，詳如前述，被告上訴非有理由，應駁回其上訴。
據上論斷，應依刑事訴訟法第368條，判決如主文。
本案經檢察官甲○○到庭執行職務。
中    華    民    國    97    年    5     月    6     日
            刑事第七庭    審判長法  官  林  榮  龍
                                法  官  江  錫  麟
                                法  官  張  惠  立
上列正本證明與原本無異。
施用第一級毒品罪部分得上訴。
施用第二級毒品罪部分不得上訴。
如不服本判決應於收受送達後十日內向本院提出上訴書狀，其未
敘述上訴之理由者並得於提起上訴後十日內向本院補提理由書 (
均須按他造當事人之人數附繕本)。
                                書記官  林  育  德
中    華    民    國    97    年    5     月    6     日
附錄：本案論罪科刑法條全文
毒品危害防制條例第10條
施用第一級毒品者，處 6 月以上 5 年以下有期徒刑。
施用第二級毒品者，處 3 年以下有期徒刑。


司法院資訊處製作；財團法人民間司法改革基金會備份。
